【裁判字號】    89,交上訴,2342
【裁判日期】    900227
【裁判案由】    遺棄等
【裁判全文】
臺灣高等法院臺中分院刑事判決                八十九年度交上訴字第二三四二號
    上  訴  人
    即  被  告  丙○○
    選任辯護人  張奕群
右上訴人因遺棄等案件，不服臺灣彰化地方法院八十九年度訴字第五六八號中華民國
八十九年九月二十一日第一審判決 (起訴案號：臺灣彰化地方法院檢察署檢察官八十
九年度偵字第三０六四號)，提起上訴，本院判決如左：
    主      文
原判決撤銷。
丙○○從事業務之人，因業務上之過失致人於死，處有期徒刑肆月，如易科罰金，以
參佰元折算壹日；又駕駛動力交通工具肇事，致人於死而逃逸，處有期徒刑陸月，如
易科罰金，以參佰元折算壹日。應執行有期徒刑捌月，如易科罰金，以參佰元折算壹
日。
    事      實
一、丙○○以駕駛電子琴花車為業，為從事駕駛業務之人，其於民國（下同）八十九
    年三月二十九日受彰化縣田尾鄉鎮安宮僱用而駕駛元冠有限公司所有Ｆ七—一八
    九號車牌大貨車改裝之電子琴花車，跟隨鎮安宮進香團沿彰化縣埔鹽鄉○○村○
    ○路往鹿港鎮方向行駛，於同日下午五時十分許（起訴書誤載為下午五時二十五
    分），行經彰化縣埔鹽鄉○○村○○路○段一四０之八號往北五十公尺處，其應
    注意汽車行駛時，駕駛人應注意車前狀況，隨時採取必要之安全措施，而依當時
    天候晴、日間自然光線、路面乾燥無缺陷、無障礙物、視距良好等情形，亦無不
    能注意之情形，其竟疏未注意車前狀況，致其所駕駛之電子琴花車右前車頭擦撞
    同向由王道昌所騎乘之車號ＪＳＲ─九三五號重型機車，致王道昌因而倒地，再
    為丙○○所駕駛之電子琴花車右後輪輾過，丙○○經同行在後之大貨車司機潘福
    隆呼喊，始停車下來察看，詎丙○○於駕車肇事，致王道昌受傷，本應即採取救
    護或其他必要措施，並向警察機關報告，不得駛離，竟任由王道昌棄置現場，另
    行起意逃逸。王道昌旋經丙○○委請進香團之團員陳淑惠叫救護車將其送醫急救
    ，王道昌仍因頸椎骨折致心肺衰竭於延至八十九年三月二十九日下午五時二十五
    分左右不治死亡。
二、案經彰化縣警察局溪湖分局報請相驗後，由臺灣彰化地方法院檢察署檢察官相驗
    後指揮彰化縣警察局溪湖分局查獲後報請台灣彰化地方法院檢察署檢察官偵查起
    訴。
    理      由
一、訊據被告丙○○固坦承於右揭時、地駕駛電子琴花車肇事之事實不諱，惟矢口否
    認有何過失及逃逸之犯行，辯稱：王道昌於行經肇事地點時正好被路邊木麻黃樹
    正掉落之樹枝打到，人才會失去平衡滑到我所駕駛之電子琴花車前後輪間，而被
    車輪輾過，我對本件車禍之發生並無過失；又當時係因進香團中有人指揮叫我先
    走，我以為有人會處理，才開車離去，我並無逃逸云云。惟查，右揭事實業據被
    害人王道昌之母乙○○指述甚詳，被害人王道昌確係因本件車禍受傷死亡，亦經
    台灣彰化地方法院檢察署檢察官督同檢驗員相驗屍體屬實，製有勘驗筆錄、相驗
    屍體證明書、驗斷書在卷可按，復有道路交通事故調查報告表及現場照片附卷可
    資佐證。而證人林俊龍即承辦本案之警員到庭證稱：當天我們到現場時只剩死者
    之機車停在路邊，路人向我們說被害人是被電子琴花車輾過，被害人已送去醫院
    ，至於肇事之車號及何人肇事則不清楚，所以當天我們並不知道是何人肇事，隔
    天家屬去現場招魂，有路過之路人告訴我們是進香團的電子琴花車撞到，我們才
    一家廟一家廟去詢問於當日有無進香團路過此地，當時到現場時並沒有聽到有人
    說被害人是被樹枝打到才會摔入車底而遭輾過，且現場雖有木麻黃樹，但並沒有
    很大的樹枝，且落在現場的樹枝直徑約五、六公分，而且在白線外，並不會影響
    到行車安全，我們到現場處理時，警車就停在木麻黃的樹旁，現場如果有大樹枝
    我們一定會發現，但當時我們並沒有看到有大樹枝等語（見原審卷第八十六頁）
    ；而被告於警訊及偵查中亦從未提及被害人為樹枝打到始滑入電子琴花車車輪間
    ，且當時之證人潘福隆、邱浩吉、蕭惠珠、邱模、楊清根及蕭國書等人亦均未提
    及樹枝打到被害人才導至此車禍之發生，且如確有此事，則此在一般人眼中均應
    認為重要且關鍵之點，當不致因認此點無關緊要而略而不談，證人潘福隆於原審
    八十九年八月八日訊問時雖到庭證稱：我開的車跟在事故車後面，我知道有樹枝
    掉下來，但我不知道有否打到被害人，後來被害人便被車壓到等語；證人黃永發
    到庭先則證稱：當時我是坐在潘福隆車上，是被害人自己撞到樹尾，摔在地上才
    被車壓到等語，嗣後為原審告知該木麻黃樹枝均相當高為何會為被害人撞到，證
    人黃永發始改稱：是木麻黃之樹尾掉下來，被害人撞到樹尾等語；是以證人潘福
    隆之證言並無法證明樹枝之掉落使被害人滑到車輪間，才導致本件車禍之發生，
    又證人黃永發前後不一之證言亦顯不足採信。又被告雖辯稱：係因進香團指揮人
    員要我繼續行駛，所以我才駛離現場，我以為廟方之人員會處理，我並無逃逸之
    意思云云。按刑法第一百八十五條之四肇事致人死傷逃逸罪之成立祇以行為人有
    駕駛動力交通工具肇事，致人死傷而逃逸之事實為已足，本件被告於駕車肇事，
    致王道昌死傷而逃逸，即與該條之構成要件該當，且人命關天，被告不但沒有報
    案，又豈能不留在現場，而期待他人會處理，是以被告此部分所辯亦不足採信。
    按「駕駛人應注意車前狀況，隨時採取必要安全措施」，道路交通安全規則第九
    十四條第三項定有明文。本件被告駕車自應注意上述道路交通安全規定，又依卷
    附之交通事故調查報告表所載，本件肇事當時天候晴、日間自然光線、路面乾燥
    無缺陷、無障礙物、視距良好，並無不能注意之情形，其竟疏未注意車前狀況，
    因而肇事致被害人王道昌死亡，足徵被告確有過失情事無訛；且被告之過失行為
    與被害人王道昌死亡間顯有相當因果關係。綜上所述，本件事證已臻明確，被告
    犯行堪予認定。
二、被告係以駕駛電子琴花車為業，為從事駕駛業務之人，其駕駛電子琴花車因過失
    肇事致人死亡，核其所為，係犯刑法第二百七十六條第二項之業務過失致人於死
    罪及同法第一百八十五條之四肇事致人死亡而逃逸罪。公訴意旨雖認被告係犯刑
    法第二百九十四條第二項之遺棄因而致人於死罪，惟該條係就同條第一項之遺棄
    行為而致生死亡或重傷之加重結果為處罰，為該遺棄罪之加重結果犯規定，而刑
    法第一百八十五條之四肇事致人死傷逃逸罪之成立祇以行為人有駕駛動力交通工
    具肇事，致人死傷而逃逸之事實為已足，其構成要件，較同法第二百九十四條第
    一項遺棄罪為寬，且前者之法定刑度係參考後者而定，立法目的似有意將駕駛動
    力交通工具肇事致人受傷而逃逸行為之處罰，以前者取代後者之。又刑法第二百
    九十四條第二項之遺棄致死罪，為不作為犯，以負有扶助、養育或保護義務者，
    對於無自救力之人，不為其生存所必要之扶助、養育或保護義務，並因而致人於
    死者，始克成立，若負有此項義務之人雖不盡其義務，惟其事實上其已委請他人
    代為盡其義務，即與該罪之構成要件不相當。經查，證人陳淑惠到庭證稱：八十
    九年三月二十九日當天我是被曹福民載，要去進香，事故發生後丙○○見我有手
    機，便走過來要我打一一九，我便以我0000000000號手機打一一九，
    說有車禍等語，並有證人陳淑惠以該手機於八十九年三月二十九日十七時十七分
    二十六秒打一一九之通話明細清單一份在卷可稽，又依彰化區域緊急醫療救護網
    救護紀錄表所載，該救護人員係因一一九通知，於當日十七時十五分出勤，並於
    同日十七時二十四分到達現場，於十七時二十四分離開現場，於十七時三十五分
    送達百川醫院，於十七時三十分經醫護人員測量王道昌脈博、呼吸及血壓均為零
    ，呈昏迷狀態，於到院已死亡，此有百川醫院函在卷可稽，是以本件被告於肇事
    後已委請證人陳淑惠代為打一一九叫救護車，雖被告於救護車前來時已逃逸，然
    其行為並非不為生存所必要之扶助或保護，並因而致人於死，是以公訴人認被告
    所為係犯刑法第二百九十四條第二項之遺棄致死罪尚有未洽，應予變更起訴法條
    為刑法第一百八十五條之四肇事遺棄罪。被告所犯前開二罪，犯意各別，犯罪構
    成要件不同，應予分論併罰。原審判決對被告丙○○論罪科刑，固非無見，惟刑
    法第一百八十五條之四所規定係駕駛動力交通工具肇事，致人死傷而逃逸者，其
    態樣有致人於死或致人受傷二者，本件係致被害人於死亡，原審主文將致死及受
    傷並列，即有未當，且本件被告已與被害人家屬達成和解，已賠償其損害，衡情
    毋庸科以重刑，原審判決此部分量處有期徒刑捌月，核屬過重，又刑法第四十一
    條業經總統於九十年一月十日修正公布施行，同年月十二日生效，比較新舊法規
    定，自以新法有利於行為人，原審未及比較新舊法，於過失致人於死部分未諭知
    易科罰金之折算標準，均有未洽，被告上訴意旨仍執前詞否認犯罪，其上訴雖無
    理由，惟原審判決既有前揭可議，應由本院將原審判決撤銷改判，爰審酌被告過
    失之情節、所生損害、事後已與被害人家屬達成和解及犯罪後之態度等一切情狀
    ，各量處如主文第二項所示之刑，並諭知易科罰金之折算標準，及定其應執行之
    刑，並諭知易科罰金之折算標準。又本件被告於肇事後逃逸，雖其已委請他人叫
    救護車前來救護，然因被告所駕駛之車輛於肇事後逃逸，致警方於肇事後無法查
    出肇事者為何人，幸經路人告知為進香團之車輛，警方始一一查訪案發當日有無
    進香團進香經此地發生車禍，才查出被告肇事，否則將無法找到肇事者，是以被
    告雖事後已與被害人家屬達成和解，為免助長被告投機之心理，本院仍認本件以
    不宣告緩刑為宜，附此敘明。
三、據上論斷，應依刑事訴訟法第三百六十九條第一項前段、第三百六十四條、第二
    百九十九條第一項前段、第三百條，刑法第二條第一項前段、第一百八十五條之
    四、第二百七十六條第二項、修正後第四十一條第一項、第二項、第五十一條第
    五款，罰金罰鍰提高標準條例第一條前段、第二條，判決如主文。
本案經檢察官甲○○到庭執行職務。
中      華      民      國    九十    年    二      月      二十七      日
                                臺灣高等法院臺中分院刑事第三庭
                                      審判長法  官  方  艤  駐
                                            法  官  廖  柏  基
                                            法  官  劉  連  星
右正本證明與原本無異。
如不服本判決應於收受送達後十日內向本院提出上訴書狀，其未述上訴之理由者並
得於提起上訴後十日內向本院補提理由書（均須按他造當事人之人數附繕本）。
                                            書記官  顏  子  良
中      華      民      國      九十      年      三      月     二     日
附錄本案論罪科刑法條全文
刑法第一百八十五條之四：
駕駛動力交通工具肇事，致人死傷而逃逸者，處六月以上五年以下有期徒刑。
刑法第二百七十六條
因過失致人於死者，處二年以下有期徒刑、拘役或二千元以下罰金。
從事業務之人，因業務上之過失犯前項之罪者，處五年以下有期徒刑或拘役，得併科
三千元以下罰金。
                                                                        Ｄ


司法院資訊處製作；財團法人民間司法改革基金會備份。
